臺灣高等法院民事判決　　　　　　　　　96年度上易字第27號
上　訴　人　甲○○
訴訟代理人　陳緯慶律師
被 上 訴人　有限責任基隆市第二信用合作社
法定代理人　乙○○
訴訟代理人　丙○○
上列當事人間損害賠償事件，上訴人對於中華民國95年11月29日
臺灣基隆地方法院95年度訴字第200號第一審判決提起上訴，本
院於96年3月6日言詞辯論終結，判決如下：
    主  文
上訴駁回。
第二審訴訟費用由上訴人負擔。
    事實及理由
一、上訴人起訴主張：上訴人之先父廖金生於民國（下同）71年
    10 月18日提供所有坐落基隆市○○區○○段2小段81、82地
    號土地及其上門牌基隆市○○路79號房屋（下稱系爭房地）
    設定第一順位本金最高限額抵押權新台幣 (下同)600 萬元
    予被上訴人；又於86年4月15日設定第二順位本金最高限額
    抵押權1,000萬元予被上訴人，再於88年5月24日設定第三順
    位本金最高限額抵押權800萬元予被上訴人，並於88年5月20
    日向被上訴人借款1,200萬元，借款期限1年（自88年5月20
    日起至89年5月20日止）。嗣廖金生於88年11月26日死亡，
    上訴人及其他繼承人為解決廖金生所遺留之債務，於89年8
    月11日與被上訴人簽訂和解協議書（下稱系爭和解協議書）
    ，被上訴人同意上訴人與其他繼承人於辦理繼承登記後，再
    提供系爭房地向被上訴人辦理相關貸款與抵押權設定事宜。
    系爭和解協議書係附有上訴人及其他繼承人辦妥繼承登記時
    之停止條件、在未辦妥繼承登記前上訴人及其他繼承人須按
    月繳納借款利息之負擔，及未辦妥繼承登記前，上訴人及其
    他繼承人如有一期未繳納願放棄期限利益之契約。上訴人於
    辦妥繼承登記前均依約按月繳納利息，上開條件自未成就、
    期限亦未屆至，詎被上訴人竟於系爭和解協議書處於效力停
    止之情形下，聲請法院裁定准予拍賣抵押物及核發支付命令
    ，並向聯徵中心註記上訴人債務逾期未還，致上訴人信用受
    損，無法向其他金融機構借貸週轉，造成上訴人信用及財產
    上之損失，爰依債務不履行及侵權行為之法律關係，求為命
    被上訴人給付上訴人100萬4,000元（即信用損失100萬元及
    負擔被上訴人聲請拍賣抵押物及支付命令之費用4,000元）
    及法定遲延利息之判決（原審判決上訴人敗訴，上訴人不服
    提起上訴），並上訴聲明：(一)原判決廢棄。(二)被上訴人應給
    付上訴人100萬4,000元及自起訴狀繕本送達之翌日起至清償
    日止，按年息百分之五計算之利息。
二、被上訴人則以：廖金生生前邀上訴人及訴外人廖高美鶯為連
    帶保證人，於88年5月20日向被上訴人借款1,200萬元，借款
    期間1年，廖金生於88年11月26日死亡後，上訴人、廖高美
    鶯及其他繼承人依法繼承廖金生之借款債務，上訴人及其他
    繼承人本應全數清償借款，被上訴人體諒上訴人及其他繼承
    人辦理繼承登記須費時日，雙方於89年8月11日簽訂系爭和
    解協議書，約定由上訴人及其他繼承人承受廖金生之借款債
    務，並因上訴人及其他繼承人無法及時辦理債務變更與展期
    手續而願意依法儘速辦理繼承登記，於未辦妥繼承登記期間
    內仍按月繳納借款利息，辦妥繼承登記後提供原借款之擔保
    品向被上訴人辦理貸款與抵押權設定事宜，俾以清償借款債
    務。惟上訴人及其他繼承人自系爭和解協議書簽訂之日起迄
    今已逾5年，迄未辦妥繼承登記，顯違反系爭和解協議書第4
    條願意儘速辦妥繼承登記之約定，自不得享有僅繳納原借款
    利息之期限利益，致被上訴人已到期之借款本金1,200萬元
    無法收回。縱如上訴人所主張享有僅繳納借款利息之期限利
    益，然被上訴人於94年12月26日催告上訴人原借款債務已到
    期，請上訴人於95年1月6日以前辦理原借款債務之轉期或償
    還，上訴人於同年月28日收受後，並未依限向被上訴人辦理
    轉期或清償，被上訴人始於同年3月13日向原法院聲請裁定
    准予拍賣抵押物及核發支付命令，上訴人於同年5月10日向
    被上訴人清償1,200萬後，被上訴人亦於同年月16日撤回支
    付命令之聲請，被上訴人係依系爭和解協議書之約定及相關
    法令行使法律上所賦予之權利，並無違約及濫權之情事等語
    ，資為抗辯。並答辯聲明：上訴駁回。
三、經查上訴人之先父廖金生於71年10月18日提供系爭房地設定
    第一順位本金最高限額抵押權600萬元予被上訴人；又於86
    年4月15日設定第二順位本金最高限額抵押權1,000萬元予被
    上訴人，再於88年5月24日設定第三順位本金最高限額抵押
    權800萬元予被上訴人，並於88年5月20日邀上訴人及廖高美
    鶯為連帶保證人，向被上訴人借款1,200萬元，借款期限1年
    （自88年5月20日起至89年5月20日止）。嗣廖金生於88年11
    月26日死亡，上訴人及其他繼承人於89年8月11日與被上訴
    人簽訂系爭和解協議書，約定：「一甲方 (指上訴人及其他
    繼承人)因繼承被繼承人廖金生先生之遺產，願對廖金生先
    生生前以附表一 (擔保品明細)之房地 (指系爭房地)供乙方
    (指被上訴人)設定抵押權及附表二 (債務清冊)對乙方所負
    未還之債務 (指1,200萬元之債務)予以承受並負清償之責任
    。二甲方因辦理繼承及繳納遺產稅手續繁瑣費時，一時不能
    完成遺產繼承登記，致對乙方所負未還之債務無法辦理變更
    或展期之手續，甲方願依附表二所列各個債務契據 (指1,20
    0萬元之借據)所列還款條件履行債務。三甲方願承認附表二
    債務清冊所列之債務，消滅時效因本協議完成而中斷，並放
    棄先訴抗辯權。四甲方願依本協議書第二點儘速辦妥繼承登
    記，在未辦妥登記期間內，須按月繳納乙方各個債務之借款
    利息，如有壹期不履行願放棄期限之利益。五甲方同意俟於
    繼承手續辦妥後，應即提供附表一之房地向乙方辦理相關貸
    款及抵押權設定事宜，俾以轉還被繼承人未償還之債務」等
    語。上訴人均按期繳納利息，然迄未就系爭房地辦妥繼承登
    記，被上訴人於94年12月26日催告上訴人因未依約申請展期
    ，已喪失期限利益，原約定未到期之借款視為全部到期，上
    訴人須於94年1月6日前辦理轉期或償還，否則被上訴人將依
    法訴追求償，上訴人於94年12月28日收受該催告函。被上訴
    人於95年3月間向原法院聲請准予拍賣抵押物 (即系爭房地
    ，95年度拍字第152號），於同年4月間向原法院聲請核發支
    付命令（95年度促字第3394號），並向聯徵中心註記上訴人
    「逾期未還金額12,000千元」，嗣上訴人向其他金融機構申
    請貸款，因聯徵中心有上開註記，而未能通過徵信並順利貸
    款；上訴人已於95年5月10日償還本息1,205萬2,986元等事
    實，為兩造所不爭執，並有借據、系爭和解協議書、放款攤
    還及收息記錄查詢單、催告函、掛號郵件收件回執、准予拍
    賣抵押物裁定、支付命令、聯徵中心當事人查詢個人資料(
    信用報告)回覆書、中國商銀房屋貸款申請書、復華銀行南
    京東路分行聯徵中心信用報告查詢回覆書可稽（原審卷14-3
    4、49-50頁），自堪信為真實。
四、上訴人主張系爭和解協議書係附有上訴人及其他繼承人辦妥
    繼承登記時之停止條件、在未辦妥繼承登記前上訴人及其他
    繼承人須按月繳納借款利息之負擔，及未辦妥繼承登記前，
    上訴人及其他繼承人如有一期未繳納願放棄期限利益之契約
    ，被上訴人於系爭和解協議書處於效力停止之情形下，聲請
    法院裁定准予拍賣抵押物及核發支付命令，並向聯徵中心註
    記上訴人債務逾期未還，致上訴人信用受損，無法向其他金
    融機構借貸週轉，造成上訴人信用及財產上之損失100萬4,0
    00元（即信用損失100萬元及負擔被上訴人聲請拍賣抵押物
    及支付命令之費用4,000元），被上訴人應依債務不履行及
    侵權行為之規定負損害賠償責任云云，則為被上訴人所否認
    ，並以上開情詞置辯，經查：
  (一)按民法所謂條件，係當事人以將來客觀上不確定事實之成就
    或不成就，決定法律行為效力之發生或消滅之一種附款。使
    法律行為效力發生或消滅，為附條件法律行為之本質，如以
    已發生權利之行使繫於條件之方法設定權利，則非附條件之
    法律行為。茍當事人非以法律行為效力之發生繫於將來不確
    定之事實，而僅以其履行繫於不確定之事實之到來者，雖亦
    屬約款之一種，然此約款並非條件，應解釋為於其事實之到
    來時，為權利行使期限之屆至，在此情形，若該事實之到來
    確定不發生，應認其期限已屆至（最高法院87年度台上字第
    129號、95年度台上字第2750號判決意旨參照）。次按繼承
    人自繼承開始時，除本法另有規定外，承受被繼承人財產上
    之一切權利、義務，民法第1148條前段亦定有明文。查上訴
    人先父廖金生積欠被上訴人借款1,200萬元，於廖金生死亡
    時，依法即由上訴人及其他繼承人 (均未拋棄繼承)連帶承
    受，此乃法定債務承擔，縱兩造未簽訂系爭和解協議書，廖
    金生所負上開債務，於廖金生死亡之時亦已法定移轉由上訴
    人及其他繼承人承受，倘若上訴人及其他繼承人未依該1,20
    0萬元之借款條件清償本息，被上訴人依法自得為聲請法院
    裁定准予拍賣抵押物等訴訟程序以實現債權，故上訴人對被
    上訴人之1,200萬元借款債務於兩造簽訂系爭和解協議書時
    即已存在，無待兩造議定。復觀諸系爭和解協議書所載上開
    內容，該1,200萬元之債務已於89年5月20日到期，因上訴人
    及其他繼承人辦理繼承登記之時程難以估計，雙方乃協議於
    上訴人及其他繼承人未辦妥繼承登記前，仍由上訴人及其他
    繼承人按月繳納原借款債務之利息，如有一期未付，視為放
    棄期限之利益，在辦妥繼承登記後，即由上訴人及其他繼承
    人將原擔保品設定抵押權以借新債務還舊債務之方式，債務
    人及抵押人正式由廖金生變更為上訴人及其他繼承人。系爭
    和解協議書係上訴人及其他繼承人與被上訴人間針對廖金生
    原借款債務之清償期限，由原清償日89年5月20日，延展至
    辦妥繼承登記之時，而土地之繼承必須辦理繼承登記，此乃
    土地登記規則所明定，為一將來必定到來之事實，而非不確
    定之事實，祇是事實發生之遲早，故非條件，辦妥繼承登記
    之時乃上訴人清償舊借款債務之期限屆至，簡言之，於辦妥
    繼承登記之前，上訴人祇需按月繳納原借款債務之利息，被
    上訴人不得依原借款債務之約定行使其權利，要求上訴人清
    償舊債務，然若上訴人及其他繼承人於辦妥繼承登記之後，
    拒不辦理設定抵押權以借新債務來清償舊債務，或再為轉期
    ，被上訴人當然得依原借款債務之約定行使其權利，是系爭
    和解協議書並未附有任何條件、期限或負擔，上訴人主張系
    爭和解協議書係附有停止條件、期限及負擔之契約云云，並
    不可採。
  (二)系爭和解協議書雖以「辦妥繼承登記之時」為上訴人清償舊
    借款債務之期限屆至，然兩造間就辦妥繼承登記之期間並未
    有所約定，僅要求上訴人應「儘速」辦妥繼承登記，對辦妥
    繼承登記即原借款債務之清償期限之屆至並未有明確之約定
    ，乃屬不確定期限。本件原借款債務之給付期限之屆至，既
    以上訴人及其他繼承人辦妥繼承登記為前提，土地登記規則
    第33條復規定：「申請土地權利變更登記，應於權利變更之
    日起1個月內為之。繼承登記得自繼承開始之日起6個月內為
    之。」遺產及贈與稅法第23條亦規定：「被繼承人死亡遺有
    財產者，納稅義務人應於被繼承人死亡之日起6個月內，向
    戶籍所在地主管稽徵機關依本法規定辦理遺產稅申報。」上
    訴人及其他繼承人自應依誠信原則履行債務，即應於相當時
    期 (即法定期限之6個月，如果辦理較為繁瑣延長為1年，應
    均屬合理期限)內辦妥繼承登記，而非毫無期限地任由上訴
    人及其他繼承人拖延，否則無異使上訴人及其他繼承人終身
    享受祇需按月給付原借款債務之利息之期限利益，使不確定
    期限成為期限永遠無法屆至，顯失公平，然上訴人及其他繼
    承人逾系爭和解協議書簽訂後之5年，迄未辦理繼承登記，
    且始終無法提出長達5年仍無法辦妥繼承登記之正當事由，
    致使原借款債務給付之期限未能屆至，上訴人再以該等清償
    期限尚未屆至之事由拒絕給付原借款債務，其履行債務之方
    法實有違誠信，應認已喪失期限利益，本諸誠信原則及前揭
    判決意旨，自應認上訴人故意使「辦妥繼承登記之時」之事
    實到來確定不發生，應解釋為上訴人之被繼承人廖金生原借
    款債務之清償期限已屆至。原借款債務之清償期限既已屆至
    ，被上訴人乃於94年12月26日催告上訴人原借款債務已視為
    全部到期，請上訴人於95年1月6日前辦理轉期或償還，否則
    被上訴人將依法訴追求償，乃屬一定之事實之通知，通知上
    訴人清償期限已由不確定期限變為確定期限，即以95年1月6
    日為原借款債務清償期限屆至之最後期限，而非片面解除或
    變更系爭和解協議書內容之意思表示，自無待上訴人之同意
    。是上訴人主張系爭和解協議書所約定辦妥繼承登記之停止
    條件尚未成就或期限尚未屆至，清償期限尚未到來，被上訴
    人不得片面以催告函解除或變更系爭和解協議書所約定之內
    容云云，亦不可採。
  (三)上訴人及其他繼承人對被上訴人所負之上開借款債務既已到
    期，上訴人及其他繼承人又未申請轉期或清償，對被上訴人
    而言已屬給付遲延，被上訴人自得本於原借款債務之其他約
    定行使其權利 (按系爭和解協議書僅係就原借款債務之清償
    日重新約定，但對於原借款債務之約定並未有所變更)，則
    被上訴人向原法院聲請裁定准予拍賣抵押物及核發支付命令
    ，並未違反系爭和解協議書之約定，且均屬合法權利之正當
    行使，亦未構成權利濫用。
  (四)又按信用合作社資產評估損失準備提列及逾期放款催收款呆
    帳處理辦法第7條及金融機構授信餘額月報作業要點規定，
    積欠本金或利息超過清償期3個月即屬逾期放款，金融機構
    需依授信餘額月報作業要點將各種授信餘額相關資料按月以
    電腦媒體 (磁帶、磁片或檔案傳輸)向聯徵中心為報送。上
    訴人及其他繼承人對被上訴人所負之借款債務既已到期，上
    訴人為連帶保證人且為法定繼承人，既未依被上訴人之通知
    申請轉期，亦未清償，對被上訴人而言，係屬逾期放款，則
    被上訴人向聯徵中心報送上訴人「逾期未還金額12,000千元
    」，亦屬金融機構依上開規則所應為之通報行為，並未違反
    上開規則，被上訴人並非虛偽通報，亦非權利濫用，至於上
    訴人嗣後因上開「逾期未還金額12,000千元」之註記而無法
    向其他金融機構貸款或信用有所受損，均屬被上訴人依法通
    報之反射效果，而與被上訴人無涉。
五、綜上所述，上訴人之被繼承人廖金生對被上訴人之借款債務
    雖已屆至，然因上訴人及其他繼承人與被上訴人間簽訂系爭
    和解協議書，使原借款債務之清償期限延長至辦妥繼承登記
    之時，茲因上訴人及其他繼承人於簽訂系爭和解協議書後之
    5年後仍不為辦理繼承登記之行為，有意使原借款債務之履
    行期限無法屆至，坐享僅需按月繳納原借款債務之利息之期
    限利益，其履行債務實有違誠信，本諸誠信原則，應解釋為
    廖金生原借款債務之清償期限於被上訴人向上訴人催告清償
    或轉期之最後期限即95年1月6日已經屆至。原借款債務之清
    償期限既已屆至，上訴人並未申請轉期或為清償，被上訴人
    乃將簽訂系爭和解協議書後確定無法回收之上開借款債務列
    為逾期放款，並將該信用紀錄報送聯徵中心，及向原法院聲
    請拍賣抵押物暨核發支付命令，被上訴人上開行為或為依法
    應為之通報行為，或為合法權利之正當行使，並非故意不法
    侵害上訴人之名譽權，亦未違反系爭和解協議書，而構成侵
    權行為或債務不履行。是上訴人依債務不履行及侵權行為之
    法律關係，請求被上訴人應給付上訴人100萬4,000元及法定
    遲延利息，自屬不應准許。原審所為上訴人敗訴之判決，核
    無違誤。上訴論旨指摘原判決不當，求予廢棄改判，為無理
    由，應予駁回。
六、兩造其餘之攻擊或防禦方法及未經援用之證據，經本院斟酌
    後，認為均不足以影響本判決之結果，自無逐一詳予論駁之
    必要，併此敘明。
七、據上論結，本件上訴為無理由，依民事訴訟法第449條第1項
    、第78條，判決如主文。
中　　華　　民　　國　　96　　年　　3 　　月　　20　　日
　　　          　　民事第十三庭
　　　　　　　　　　    審判長法　官  劉勝吉
                              法　官  李媛媛
                              法　官  陳駿璧
正本係照原本作成。
不得上訴。
中　　華　　民　　國　　95　　年　　3 　　月　　21　　日
　　　　　　　　　            書記官  黃  愛
